【裁判字號】    98,訴,1363
【裁判日期】    980921
【裁判案由】    清償債務
【裁判全文】
臺灣高雄地方法院民事判決              98年度訴字第1363號
原      告  乙○○
訴訟代理人  蔡建賢律師
被      告  甲○○
訴訟代理人  張志明律師
被      告  丙○○
上列當事人間請求清償債務事件，經本院於民國98年9 月7 日言
詞辯論終結，判決如下：
    主  文
被告丙○○應給付原告新台幣肆佰玖拾萬元，及自民國九十七年
十二月十三日起至清償日止，按年息百分之五計算之利息。
原告其餘之訴駁回。
訴訟費用由被告丙○○負擔十分之九，餘由原告負擔。
本判決原告勝訴部分，於原告以新台幣壹佰陸拾參萬為被告丙○○供擔保後，得假執行。
原告其餘假執行之聲請駁回。
    事  實  及  理  由
一、按訴狀送達後，原告不得將原訴變更或追加他訴，但擴張或
    減縮應受判決事項聲明者，不在此限；民事訴訟法第255 條
    第1 項第3 款定有明文。本件原告起訴請求被告連帶給付新
    台幣（下同）500 萬元，及自民國87年3 月9 日起至清償日
    止，按年息百分之5 計算之利息；嗣於訴訟中減縮聲明，被
    告應給付500 萬元，及自起訴狀繕本送達翌日起至清償日止
    ，按年息百分之5 計算之利息，依首揭規定，應予准許。又
    被告丙○○經合法通知，未於言詞辯論期日到場，核無民事
    訴訟法第386 條各款所列情事，爰依原告聲請，由其一造辯
    論而為判決。
二、原告主張：
  (一)被告甲○○於82年12月間，以工程款週轉為由，透過其配偶
    即被告丙○○，向原告借款500 萬元（下稱系爭借款）、37
    0 萬元及120 萬元（下稱系爭490 萬元），計990 萬元，並
    由被告甲○○分別簽發面額500 萬元（下稱系爭支票）、37
    0 萬元及120 萬元（下稱系爭370 萬元及120 萬元支票）之
    支票各1 紙交付原告，且由被告甲○○親自出面取款。嗣系
    爭支票屆期，被告甲○○以未領得工程款，要求原告緩期通
    融，經原告同意緩期，而系爭490 萬元，則由被告甲○○交
    付訴外人洪茂俊之支票，面額計450 萬元，及由被告丙○○
    以其參加原告合會會款40萬元，以為清償，是原告與被告間
    尚有系爭借款未清償。又被告丙○○於83年8 月30日，向原
    告謊稱被告甲○○支票帳戶已遭拒絕往來，系爭支票無法兌
    現，欲以被告丙○○所簽發發票日83年8 月30日、到期日83
    年12月30日、面額570 萬之本票1 紙（下稱系爭本票），換
    回系爭支票，並稱被告甲○○一定會還錢，原告遂同意換回
    。詎被告甲○○取回系爭支票後，隨即否認債務，原告始知
    受騙，而對被告甲○○提起刑事詐欺告訴。另被告丙○○於
    87年3 月8 日書立切結書（下稱系爭切結書），承認積欠原
    告500 萬元，且被告甲○○亦於前開詐欺刑事案件審理中，
    自承知悉被告丙○○向原告借款計990 萬元，依民法第167
    條或第224 條規定，被告甲○○就被告丙○○之借貸行為，
    亦應負授權人或使用人責任。為此，爰依消費借貸法律關係
    ，提起本件訴訟。
  (二)並聲明：(1)被告應給付原告500 萬元，及自起訴狀繕本送達
    翌日起至清償日止，按年息百分之5 計算之利息。(2)願供擔
    保，請准宣告假執行。
三、被告丙○○未於言詞辯論期日到庭，亦未提出書狀作何聲明
    或陳述。被告甲○○則以：
  (一)伊於82年11月間，為繳付工程押標金，透過被告丙○○向原
    告借款500 萬元，並交付系爭支票，且協同原告前往銀行提
    領現金，惟伊並未另向原告借貸系爭490 萬元。又伊將洪茂
    俊所簽發面額各50萬元之支票計15紙，請被告丙○○轉交，
    以為清償系爭借款，餘250 萬元則供被告丙○○處理其他在
    外債務，且經被告丙○○持之清償完畢，是系爭借款已清償
    ，並取回系爭支票，伊與原告間已無任何債權債務關係存在
    。再者，除系爭支票外，伊未簽發支票或透過被告丙○○向
    原告借款，可能係被告丙○○因自己或娘家需用款項，積欠
    原告會款、借款等債務，然此均與伊無關。另原告指稱伊囑
    被告丙○○向原告騙回系爭支票，亦與事實不符。
  (二)並聲明：(1)原告之訴駁回。(2)如受不利判決，願供擔保請准
    宣告免為假執行。
四、兩造不爭執之事項及簡化之爭點為：
  (一)兩造不爭執事項：
  1.被告丙○○持被告甲○○名義簽發之支票，向原告借款計99
    0 萬元。
  2.被告甲○○將洪茂俊所簽發面額50萬元支票計15張，交予被
    告丙○○，請被告丙○○持以清償相關債務，被告丙○○確
    有將部分支票轉交與原告，以為清償系爭借款。
  3.原告對被告甲○○提起刑事詐欺告訴，經台灣高雄地方法院
    檢察署檢察官以87年度偵字第21856 號提起公訴，據本院以
    88年度易字第1196號判決無罪，嗣檢察官提起上訴，經台灣
    高等法院高雄分院以90年度上易字第482 號（下稱系爭刑案
    ）判決駁回上訴確定。
  (二)兩造爭執事項：
  1.被告甲○○究向原告借貸500萬元或990萬元？
  2.如認被告甲○○僅向原告借貸500 萬元，則就系爭490 萬元
    ，被告甲○○是否應負表見代理責任？
  3.系爭借款是否已清償完畢？
  4.被告甲○○主張原告之請求權罹於時效，有無理由？
五、前揭不爭執事項，業據原告提出系爭刑案起訴書1 份、判決
    書各1 份（本院審卷第8 至20頁）等為證，並依職權調取系
    爭刑案全卷宗核閱無誤，固堪信為真實。茲就兩造之爭點，
    析述本院得心證之理由如下：
  (一)被告甲○○究向原告借貸500萬元或990萬元？
  1.按「當事人主張有金錢借貸關係存在，須就其發生所須具備
    之特別要件即金錢之交付及借貸意思表示互相一致負舉證之
    責任，若僅證明有金錢之交付，未證明借貸意思表示互相一
    致者，尚不能認為有金錢借貸關係存在」（最高法院81年度
    台上字第2372號判決要旨參照）。質言之，主張法律關係存
    在之當事人，須就該法律關係發生所須具備之特別要件，負
    舉證之責任，又消費借貸法律關係之成立，須具備：(1)借貸
    意思表示相互一致、(2)交付借貸物等特別要件。是當事人主
    張有金錢借貸關係存在，除須證明有金錢之交付外，自須就
    雙方借貸意思表示互相一致，負舉證之責，若僅證明有金錢
    之交付而未證明借貸意思表示一致者，尚不能認為有金錢借
    貸關係存在。
  2.查，被告丙○○於系爭刑案審理時證稱：伊於82年間，陸續
    向原告借了1300多萬元，由伊開立並交付原告，發票名義人
    為甲○○，面額500 萬元、370 萬元、120 萬元之支票3 張
    ，伊只記得這3 張支票，其餘的不記得了（見系爭刑案地院
    卷第54頁）等語；足見系爭支票、系爭370 萬元及120 萬元
    支票，均由被告丙○○以被告甲○○名義所簽發，是被告甲○○辯稱伊未簽發系爭370 萬元及120 萬元支票等語，尚堪
    採信。次查，原告於本院審理時陳稱：系爭借款及系爭490
    萬元，均由被告丙○○向原告洽借，系爭借款由被告甲○○
    來拿錢，而系爭490 萬元則均由被告丙○○來拿錢（見本院
    審卷第65頁）等語；是除被告甲○○所不爭執之系爭借款，
    係由被告甲○○親自向原告取款外，另系爭490 萬元則均由
    被告丙○○向原告借款，原告亦將款項交予被告丙○○。又
    查，原告以被告丙○○於85、86年間所標得，參加原告、訴
    外人簡鳳珠及葉柯月理召募之互助會款計350 萬元，代被告
    丙○○清償其向他人借款，然自87年2 月間起，被告丙○○
    即未能如期給付會款，原告代為墊付死會會款，截至會期結
    束止計140 餘萬元，有互助會單五紙、被告丙○○簽發用以
    支付會款之本票20紙及收受會款收據1 紙（見系爭刑案地院
    卷第38至48頁）等在卷可按。據此，足見原告與被告丙○○
    間，平日即有資金借貸往來之情事。
  3.準上而論，系爭490 萬元係由被告丙○○向原告接洽、商談
    借貸事宜，由被告丙○○以被告甲○○名義簽發系爭370 萬
    元及120 萬元支票交予原告，以為清償，且由被告丙○○自
    原告處拿取系爭490 萬元，足見整個系爭490 萬元借貸過程
    ，均由被告丙○○與原告為之，並未涉及被告甲○○。又原
    告貸與系爭490 萬元，係基於其與被告丙○○間長期金錢往
    來之信用。此外，原告復未能舉證證明與被告甲○○間確有
    系爭490 萬元借貸意思表示相互一致之事實，尚難僅以被告
    丙○○交付被告甲○○名義簽發系爭370 萬元及120 萬元支
    票，即認被告甲○○亦為系爭490 萬元債務人之一。是原告
    主張被告甲○○向伊借貸系爭490 萬元云云，即屬無據。從
    而，被告甲○○僅向原告借貸500 萬元，而系爭490 萬元部
    分，則僅為原告與被告丙○○間之消費借貸關係，堪予認定
    。
  4.又觀之系爭切結書內容記載：「在82年12月間，因我先生甲○○急需用錢還需押標金，甲○○叫我向表姊乙○○（即原
    告）幫忙調錢，由甲○○開出本人支票……，後來甲○○有
    拿出別人支票450 萬元正（有兌現），由乙○○轉手交還陳
    增培、陳慶雲，其餘的甲○○向乙○○說等到工程款下來再
    還錢，後來甲○○要我丙○○一定要想辦法給乙○○手上的
    支票騙回來，我才騙表姐（即原告）說甲○○的支票已經拒
    絕往來，後來開我丙○○本票換回甲○○之支票……」等語
    ，有系爭切結書1 紙（本院審卷第21頁）可按。惟查，被告
    丙○○於系爭刑案審理時證稱：系爭切結書是原告寫好後，
    照著抄的，譯文是真實的，伊錄自己的譯文。伊確實有持3
    張本票，換回以被告甲○○為發票人之支票，但伊認為房子
    、車子都登記在伊名下，公司財務也都由伊處理，所以這樣
    對原告有保障，而關於換票之事甲○○並不知情（見系爭刑
    案地院卷第123 頁）等語；且於系爭刑案二審審理時證稱：
    「（切結書是你寫的？）是我寫的。我表姐乙○○叫我到他
    家寫的，錄音帶也是。我先生公司的所有資金都是我在調度
    ，我先生的票我沒有在用，當時我先生的支票已經有跳票，
    我的支票沒有跳票，我是用本票換回我丈夫的支票，因為我
    有不動產，用本票去換，對我表姐比較有保障，所以我才用
    本票去換的。以我的本票去換回我先生的支票，我先生完全
    不知道這些事情。當時我表姐拜託我寫切結書並錄音，才能
    要回這些錢。我會答應我表姐要求，實際是我所調度的錢都
    是公司在花用，但是我先生說錢都是我花掉的，我是在氣我
    先生不負責任的態度才答應我表姐這樣寫的。事實上我們所
    欠的錢都一直在還我表姐，其他的債權人反而沒有還。事實
    上我先生都不知道這些事情」（見系爭刑案高院卷第59、60
    頁）等語。據上而論，被告甲○○就被告丙○○以自己之本
    票，換回前交予原告以被告甲○○名義為發票人之支票乙事
    ，均不知情；又被告丙○○因其名下尚所有坐落高雄市○○
    路246 巷70弄20號房屋，有高雄市政府地政處三民地政事務
    所89年8 月18日高市地民一字第7406號函（見系爭刑案地院
    卷第206 至212 頁）可證，且當時被告甲○○支票帳戶有多
    筆「專案註銷」、「重提付訖註銷」及「贖回註銷」紀錄，
    有高雄市票據交換所89年8 月18日高市票交業乙字第1825
    號函所附之退票紀錄明細（見系爭刑案地院卷第214 至220
    頁）可參，而認以自己所簽發之本票為擔保，對與其有表姐
    妹關係之原告較有保障，亦為保全被告甲○○票據信用，始
    簽發自己之本票，換回系爭支票及系爭370 萬元及120 萬元
    支票。從而，亦難以系爭切結書，據以推認被告甲○○為系
    爭490 萬元債務人之一。
  (二)就系爭490 萬元，被告甲○○是否應負表見代理責任？
  1.按「民法第169 條規定之表見代理，係為保護善意第三人而
    設，由自己之行為表示以代理權授與他人者，對於第三人應
    負授權人之責任，必須本人有表見之事實，足使第三人信該
    他人有代理權之情形存在，遂由法律課以授權人責任」（最
    高法院81年度台上字第1992號判決要旨參照）。申言之，所
    謂「表見代理」乃無代理權人，以本人名義對外而為法律行
    為，雖其無代理權，但因具有特殊事由，足以令人相信其有
    代理權，因而對其所為之代理行為，本人須負授權人責任而
    言。
  2.查，被告丙○○係以自己名義向原告借貸系爭490 萬元，業
    據被告丙○○於系爭刑案審理時證述在卷（見系爭刑案地院
    審卷第54頁），並非以被告甲○○之代理人身分，與原告為
    之；且如前所述，原告與被告丙○○間，平日即有資金借貸
    往來之情事，即係基於與被告丙○○間長期金錢往來之信用
    ，同意借貸系爭490 萬元。據此，被告丙○○既非以代理被
    告甲○○，向原告借貸系爭490 萬元，且原告係信賴被告丙○○，而同意借貸；是本件並無所謂表見代理之情事。又原
    告於系爭刑案審理時陳稱：「（為何不開甲○○之本票而開
    丙○○之本票？）因公司都是丙○○在管理，且每次借錢都
    是丙○○先開口向我借，有時丙○○，有時甲○○來」（見
    系爭刑案地院卷第277 頁）等語，足認原告就被告甲○○所
    實際經營之「信平營造有限公司」之公司財務，係由被告丙○○綜理，被告甲○○支票由被告丙○○管理，亦與常情無
    違；是尚難僅以被告丙○○交付被告甲○○名義簽發之系爭
    370 萬元及120 萬元支票，即認被告丙○○係代理被告甲○○借貸系爭490 萬元。此外，原告亦未舉證或說明有何事由
    ，足以令其相信被告丙○○有代理權。從而，原告主張被告
    甲○○就被告丙○○之借貸行為，應負表見代理人責任云云
    ，應屬無據。
  3.按債務人之代理人或使用人，關於債之履行有故意或過失時
    ，債務人應與自己之故意或過失負同一責任，民法第224條
    定有明文。其立法理由係基於本人既藉由第三人以擴張其活
    動範圍而取得利益，自應承擔該第三人活動時對他人造成損
    害之賠償責任。查，本件所爭執者，在於被告甲○○是否為
    系爭490 萬元債務人之一，或應就被告丙○○之借貸行為負
    授權人、使用人責任，是與民法第224 條所規定債務人應就
    代理人或使用人之故意或過失負同一責任互異。從而，原告
    主張依民法第224 條規定，被告甲○○應負授權人或使用人
    責任云云，容有違誤。
  (三)系爭借款是否已清償完畢？
  1.按對於一人負擔數宗債務而其給付之種類相同者，如清償人
    所提出之給付，不足清償全部債額時，由清償人於清償時，
    指定其應抵充之債務。民法第321 條定有明文。
  2.查，被告丙○○於系爭刑案審理時證稱：甲○○確於83年間
    交付15張各50萬元支票予伊，清償積欠原告債務，伊將其中
    10張交給原告，計500 萬元，但有一張未兌現，又伊為清償
    借款而參加原告的合會，以會款方式清償約350 萬元（見系
    爭刑案地院審第54、55頁）等語；並原告於系爭刑案審理時
    陳稱：「83年間丙○○確實有拿10張支票給我，但是只有9
    張兌現，後來她又有拿50萬元現金給我，故500 萬元有清償
    …」（見系爭刑案地院卷第149 頁）等語。依上，被告甲○○確將洪茂俊所簽發面額50萬元支票計15張，交予被告丙○○，由被告丙○○持以清償系爭借款，並使被告丙○○處理
    其他債務，且被告丙○○確將前開15張50萬元支票中之10張
    ，轉交予原告，以為清償系爭借款，然因前開10張50萬元支
    票，僅兌現9 張，而有1 張50萬元支票未兌現，故由被告丙○○交付現金50萬元，以為填補該未兌現支票50萬元差額。
    經核被告丙○○向原告借款3 次，分別為500 萬元、370 萬
    元及120 萬元，是被告丙○○係持面額50萬元支票計10張，
    計500 萬元，交付原告以為清償，顯係為清償系爭借款，而
    非系爭490 萬元借款；且依原告上述證詞，亦認知被告係為
    清償系爭借款。從而，原告於本院翻異前詞，主張被告交付
    洪茂俊支票，面額計450 萬元，且由被告丙○○以其參加原
    告合會會款40萬元，計清償490 萬元，尚餘500 萬元未清償
    云云，顯係為符合系爭490 萬元，規避系爭借款已清償之詞
    ，應不足採。是被告甲○○主張系爭借款業已清償完畢等語
    ，實可採信。
  (四)系爭借款債務因清償而消滅，已如前述；是本件應無再行審
    究系爭借款是否罹於時效之必要，附此敘明。
六、原告主張被告丙○○尚積欠500 萬元未清償，並據提出系爭
    切結書1 紙、系爭本票1 紙（本院審卷第21、22頁）等為證
    ，而被告丙○○未於言詞辯論期日到場爭執，亦未提出書狀
    及證據作何答辯或陳述以供本院審酌。惟如上所述，系爭借
    款業已因清償而消滅，僅餘系爭490 萬元借款未清償，是本
    院依上開證據調查結果，原告得請求被告丙○○給付490 萬
    元，逾此部分之請求，則屬無據。
七、綜上所述，原告依消費借貸法律關係，請求被告丙○○給付
    490 萬元，及自起訴狀繕本送達翌日即97年12月13日起至清
    償日止按年息百分之5 計算之利息，為有理由，應予准許；
    逾此範圍之請求，為無理由，應予駁回。又原告陳明願供擔
    保，請准宣告假執行，就前開勝訴部分，經核合於法律規定
    ，爰酌定相當之擔保金額併予宣告之；至原告敗訴部分，其
    假執行聲請即失所附麗，應併予駁回。
八、本件事證已臻明確，兩造其餘陳述及攻擊防禦方法經本院斟
    酌後認均不影響本判決之結果，爰不再逐一詳予論述，附此
    敘明。
九、據上結論，本件原告之訴為一部有理由，一部無理由，依民
    事訴訟法第79條、第390 條第2 項，判決如主文。
中    華    民    國    98    年    9     月    21    日
                  民事第五庭  法  官  洪榮家
正本係照原本作成。
如不服本判決，應於送達後20日內，向本院提出上訴狀並表明上
訴理由，如於本判決宣示後送達前提起上訴者，應於判決送達後
10日內補提上訴理由書（須附繕本）。
中    華    民    國    98    年    9     月    21    日
                              書記官  胡美儀


司法院資訊處製作；財團法人民間司法改革基金會備份。
